臺灣高等法院民事判決
111年度上字第838號
上  訴  人  蕭裕    
訴訟代理人  王家鋐律師
被  上訴人  陳賡新  

            劉長勝(即劉張月桂之繼承人)

            池劉芳平(即劉張月桂之繼承人)

            劉芳潔(即劉張月桂之繼承人)

            金川灃(即劉張月桂之繼承人)

            金永辰(即劉張月桂之繼承人)

            劉芳艷(即劉張月桂之繼承人)
                   
            劉芳明(即劉張月桂之繼承人)


上列當事人間請求所有權移轉登記等事件，上訴人對於中華民國
111年3月17日臺灣新北地方法院109年度重訴字第310號第一審判
決提起上訴，本院於111年11月22日言詞辯論終結，判決如下：
    主      文
上訴駁回。
第二審訴訟費用由上訴人負擔。
    事實及理由
一、被上訴人經合法通知，未於言詞辯論期日到場，核無民事訴
    訟法第386條所列各款情形。爰依上訴人之聲請，由其一造
    辯論而為判決。
二、上訴人主張：被上訴人陳賡新前將其所有坐落新北市○○區○○段000地號土地（原臺北縣○○鄉○○○○○段○○○○段000000地號土地，分割自同小段00-39地號土地，下稱系爭土地）及其上房屋（門牌新北市○○區○○街00巷0弄00號，下稱系爭房屋，與系爭土地合稱系爭房地）出賣予訴外人劉張月桂（下稱系爭甲買賣）。嗣劉張月桂於民國58年12月30日將系爭房地再出賣予訴外人陸殷彩麥（下稱系爭乙買賣）。陸殷彩麥死亡後，其繼承人即訴外人顏寶龍、陸雲龍（下稱顏寶龍等2人）復於108年12月14日將系爭房地轉賣予伊。然系爭土地迄未辦理土地所有權移轉登記，現仍登記為陳賡新所有，而顏寶龍等2人已將其依系爭乙買賣對於劉張月桂之系爭土地所有權移轉登記請求權（下稱系爭乙請求權）讓與予伊，因劉張月桂於85年5月21日死亡，其繼承人即被上訴人劉長勝、池劉芳平、劉芳潔、金川灃、金永辰、劉芳艷及劉芳明(下稱劉芳艷等7人)怠於依系爭甲買賣契約對陳賡新行使移轉系爭土地所有權之請求權（下稱系爭甲請求權），伊為保全系爭乙請求權，自得代位劉芳艷等7人行使系爭甲請求權等情。爰代位劉芳艷等7人依民法第348條第1項規定，求為命陳賡新應將系爭土地所有權移轉登記予劉芳艷等7人，劉芳艷等7人再將系爭土地所有權移轉登記予伊之判決（原審就此為上訴人敗訴之判決，上訴人不服，提起上訴，其在原審請求逾前述部分，非屬本院審理範圍，茲不贅述）。並上訴聲明：㈠原判決關於駁回伊後開第㈡項之訴部分廢棄。㈡陳賡新應將系爭土地所有權移轉登記予劉芳艷等7人，劉芳艷等7人應再將系爭土地所有權移轉登記予伊。　
三、劉芳艷於原審辯稱：劉張月桂係向一對母女購買系爭土地之
    持分，而非向陳賡新購買系爭土地，並因陳賡新無法分割過
    戶系爭土地，故劉張月桂嗣後所為系爭乙買賣，僅出售系爭
    土地使用權及系爭房屋予他人等語置辯；劉長勝、池劉芳平
    、劉芳潔（下稱劉長勝等3人）則於本院準備程序中就上訴
    人之前揭請求認諾（見本院卷第122頁）；其餘被上訴人未
    於準備程序或言詞辯論期日到場，亦未曾提出書狀為任何之
    陳述或聲明。
四、本院之判斷：
  ㈠按訴訟標的對於共同訴訟之各人必須合一確定者，共同訴訟
    人中1人之行為有利益於共同訴訟人者，其效力及於全體；
    不利益者，對於全體不生效力。此見民事訴訟法第56條第1
    項第1款規定即明。查，上訴人提起本件訴訟，主張劉張月
    桂對陳賡新有系爭甲請求權，伊對劉張月桂就系爭土地有系
    爭乙請求權，劉芳艷等7人為劉張月桂之繼承人卻怠於行使
    系爭甲請求權，伊為保全系爭乙請求權，得代位劉芳艷等7
    人行使權利及依系爭乙請求權為請求等情，故以劉芳艷等7
    人及陳賡新為共同被告，代位劉芳艷等7人依系爭甲買賣法
    律關係，請求陳賡新應將系爭土地所有權移轉登記予劉芳艷
    等7人，再依系爭乙買賣關係，請求劉芳艷等7人將系爭土地
    所有權移轉登記予伊，相關訴訟標的即系爭甲買賣之系爭甲
    請求權、系爭乙買賣之系爭乙請求權，因劉芳艷等7人為劉
    張月桂之繼承人公同共有劉張月桂之遺產而屬合一確定。次
    查，劉芳艷前揭所辯，在形式上有利於共同訴訟人，其效力
    自應及於劉芳艷等7人全體；劉長勝等3人所為認諾，則因形
    式上不利於其他共同訴訟人，對於劉芳艷等7人全體不生效
    力，先予敘明。
  ㈡按當事人主張有利於己之事實者，就其事實有舉證之責任。
    民事訴訟法第277條前段定有明文。據此，主張買賣關係存
    在之當事人，自須就該法律關係發生所須具備之要件，負舉
    證之責任。此要件之具備，雖非不得以間接事實證明，但必
    以該間接事實與要件事實間，依經驗法則已足推認其因果關
    係存在者，始足當之。本件上訴人主張陳賡新前將系爭房地
    出賣予劉張月桂，劉張月桂再將系爭房地出賣予陸殷彩麥等
    情，業據劉芳艷等7人否認，並辯稱：劉張月桂非向陳賡新
    購買系爭房地，係向一對母女購買，且僅係購買土地之持分
    ，嗣後轉售予他人時，因陳賡新不能分割系爭土地而僅出賣
    土地使用權等語（見原審卷二第30至31、36頁）。劉芳艷等
    7人既否認劉張月桂與陳賡新間有系爭甲買賣，復否認系爭
    乙買賣出賣之標的為系爭土地所有權。依照前揭說明，自應
    由上訴人就系爭甲買賣之存在、系爭乙買賣之標的為系爭土
    地所有權，即系爭甲請求權及系爭乙請求權存在之要件事實
    ，負舉證責任。
  ㈢經查：
  ⒈上訴人雖主張劉張月桂與陸殷彩麥就系爭土地成立系爭乙買
    賣云云。但觀其提出之契約書、不動產監證費收據、契稅繳
    納通知書、戶政事務所證明書等證據（見原審卷一第105至1
    13頁），可知劉張月桂與陸殷彩麥係於58年12月30日就系爭
    房屋成立買賣契約，買賣標的並不包括系爭土地所有權。而
    劉張月桂與陸殷彩麥既就系爭房屋買賣留存有書面契約，倘
    若同時亦就系爭土地成立買賣契約，衡情應會一併就系爭土
    地之買賣書立契約，且同時保存。然上訴人僅能提出記載系
    爭房屋買賣之書面契約，未能提出記載買賣系爭土地所有權
    書面契約，衡情不能認定系爭乙買賣之標的包括系爭土地所
    有權。詳言之，上訴人提出之證據，雖可認定陸殷彩麥向劉
    張月桂購買系爭房屋之事實，但憑此間接事實，尚無從依經
    驗法則推認系爭乙買賣就系爭土地所有權亦成立買賣契約。
    是劉芳艷等7人辯稱：劉張月桂因陳賡新不能分割土地而僅
    出賣系爭土地使用權等語，即非全然無據。準此，陸殷彩麥
    對於劉張月桂即無請求移轉系爭土地所有權之系爭乙請求權
    ，上訴人自無從受讓此權利，劉芳艷等7人亦無從因繼承劉
    張月桂之遺產而負有應移轉系爭土地所有權予上訴人之義務
    。
  ⒉上訴人主張：劉張月桂與陳賡新就系爭房地成立系爭甲買賣
    云云，亦以前揭契約書、不動產監證費收據、契稅繳納通知
    書、戶政事務所證明書為據，另提出土地所有權狀、地政規
    費徵收聯單為證（見原審卷一第105至113頁、本院卷第123
    頁第23至27列、第158頁第10至18列、第203、205頁），然
    為劉芳艷等7人所否認。經查，前揭契約書、不動產監證費
    收據、契稅繳納通知書、戶政事務所證明書為劉張月桂與陸
    殷彩麥就系爭房屋進行買賣、陸殷彩麥繳納房屋契稅及設籍
    登記等之資料，核與上訴人主張之系爭甲買賣是否存在之認
    定，尚無必然之關涉。詳言之，劉張桂月出賣系爭房屋予陸
    殷彩麥，該房屋雖坐落在系爭土地上，但非必已購得系爭土
    地所有權並為轉售，縱有購得系爭土地所有權，亦不能排除
    僅出售系爭土地使用權之可能性，且非必向陳賡新購得，是
    依據前開證據所證明之劉張月桂出賣系爭房屋予陸殷彩麥等
    間接事實，無從依據經驗法則推認劉張月桂與陳賡新曾就系
    爭土地所有權成立系爭甲買賣。至上訴人提出之土地所有權
    狀、地政規費徵收聯單，僅能證明系爭土地從臺北縣○○鄉○○
    ○○段○○○○段000000地號土地分割成為同小段00-39地號土地
    時所有權人陳賡新，此間接事實亦無從依據經驗法則推認劉
    張月桂與陳賡新曾就系爭土地所有權成立系爭甲買賣。上訴
    人就此部分之主張，未能舉證以實其說，不能遽以採信，自
    難認劉張月桂對陳賡新有請求移轉系爭土地所有權之系爭甲
    請求權存在，上訴人亦無從代位劉張月桂之繼承人即劉芳艷
    等7人行使系爭甲請求權。
  ⒊上訴人對劉芳艷等7人既無系爭乙請求權存在，劉芳艷等7人
    對陳賡新復無系爭甲請求權存在，上訴人主張劉芳艷等7人
    怠於行使系爭甲請求權，代位請求陳賡新將系爭土地移轉予
    劉芳艷等7人再移轉登記予伊云云，即非有據。
五、綜上所述，上訴人代位劉芳艷等7人依民法第348條第1項規
    定，請求陳賡新將系爭土地所有權移轉登記予劉芳艷等7人
    ，劉芳艷等7人再將系爭土地所有權移轉登記予上訴人，均
    非正當，不應准許。從而，原審所為上訴人敗訴之判決，並
    無不合。上訴論旨指摘原判決不當，求予廢棄改判，為無理
    由，應駁回其上訴。
六、本件事證已臻明確，兩造其餘之攻擊或防禦方法及所用之證
    據，經本院斟酌後，認為均不足以影響本判決之結果，爰不
    逐一論列，附此敘明。
七、據上論結，本件上訴為無理由。依民事訴訟法第449條第1項
    、第78條、第463條、第385條第1項前段，判決如主文。
中　　華　　民　　國　　111 　年　　12　　月　　6 　　日
                  民事第十四庭  
                        審判長法  官  周群翔
                              法  官  黃珮禎
                              法  官  周珮琦
正本係照原本作成。
如不服本判決，應於收受送達後20日內向本院提出上訴書狀，其
未表明上訴理由者，應於提出上訴後20日內向本院補提理由書狀
（均須按他造當事人之人數附繕本）上訴時應提出委任律師或具
有律師資格之人之委任狀；委任有律師資格者，另應附具律師資
格證書及釋明委任人與受任人有民事訴訟法第466 條之1第1項但
書或第2項所定關係之釋明文書影本。如委任律師提起上訴者，
應一併繳納上訴審裁判費。
中　　華　　民　　國　　111 　年　　12　　月　　6 　　日
　　　　　　　　　　　    　　書記官  林初枝